【裁判字號】    98,台上,3387
【裁判日期】    980618
【裁判案由】    常業詐欺
【裁判全文】
最高法院刑事判決            九十八年度台上字第三三八七號
上  訴  人  甲○○
選任辯護人  盧昱成律師
上列上訴人因常業詐欺案件，不服台灣高等法院台中分院中華民
國九十八年四月二日第二審判決（九十八年度上訴字第七五六號
，起訴案號：台灣彰化地方法院檢察署九十七年度偵緝字第一七
四、一七五號），提起上訴，本院判決如下：
    主  文
上訴駁回。
    理  由
按刑事訴訟法第三百七十七條規定：上訴於第三審法院，非以判
決違背法令為理由，不得為之。是提起第三審上訴，應以原判決
違背法令為理由，係屬法定要件。如果上訴理由書狀並未依據卷
內訴訟資料，具體指摘原判決不適用何種法則或如何適用不當，
或所指摘原判決違法情事，顯與法律規定得為第三審上訴理由之
違法情形，不相適合時，均應認其上訴為違背法律上之程式，予
以駁回。又不服地方法院之第一審判決，而向管轄第二審之高等
法院上訴者，其「上訴書狀應敘述具體理由」，刑事訴訟法第三
百六十一條第二項規定至明，此屬提起第二審上訴應具備之程式
；且「第二審法院認為上訴書狀未敘述理由或上訴有第三百六十
二條前段之情形者，應以判決駁回之。」同法第三百六十七條前
段亦有明定。而所謂「具體理由」，係指須就不服之判決為具體
之指摘而言，如僅泛稱原判決認事用法不當或採證違法、判決不
公等，均非具體理由。本件上訴人甲○○因常業詐欺案件，不服
第一審之科刑判決，在法定期間內於民國九十八年三月十六日提
起第二審上訴，原判決以其於第二審上訴意旨僅略稱：上訴人之
行為，助長犯罪不良風氣，固屬可議，然上訴人僅擔任二週駕駛
工作，未實際參與詐欺取財犯行或經手存提任何款項，足見良心
未泯，可責性輕微，當時又係因另案通緝中，走投無路，始會被
友人慫恿參與犯案，況犯後坦承犯行，避免司法資源之浪費，且
尚有年幼子女待扶養照顧，請求依刑法第五十九條規定減輕其刑
，並改判從輕量處有期徒刑十月，及依中華民國九十六年罪犯減
刑條例（下稱九十六年減刑條例）減刑，以勵自新等語；惟第一
審判處上訴人共同常業詐欺罪刑，係以上訴人受共同正犯鍾尚穎
（所犯常業詐欺罪業經法院判處有期徒刑六年，並應於刑之執行
完畢或赦免後令入勞動場所強制工作三年確定）之邀，自九十四
年三月二十九日至同年四月十二日止，擔任測試人頭帳戶有無遭
列為警示帳戶及駕駛車號不詳之墨綠色休旅車搭載鍾尚穎、廖辰
晏（所犯常業詐欺罪業經法院判處有期徒刑三年二月確定）至郵
局等金融機構或所設之自動櫃員機，以臨櫃領款或提款卡提款方
式提領詐騙所得贓款等工作，其駕車搭載鍾尚穎等人外出辦理提
領贓款等事宜，每日可向鍾尚穎領取新台幣（下同）一千元至三
千元不等之報酬等事實，業據上訴人坦承不諱，核與證人即共同
正犯鍾尚穎、鄭棋文（所犯常業詐欺罪業經法院判處有期徒刑三
年六月確定）、廖辰晏、李正民（所犯常業詐欺罪業經法院判決
判處有期徒刑三年六月確定）及原判決附表（下稱附表）所示被
害人等之證述相符，並有如附表二所示匯款單據等附卷足憑，足
徵上訴人之任意性自白與事實相符，堪以採信；上訴人係以獲取
上揭報酬充為經濟來源之一，恃以維生，成立修正前刑法第三百
四十條之常業詐欺取財罪，並與鍾尚穎等詐欺集團成員間有犯意
聯絡及行為分擔，為共同正犯；經審酌上訴人犯本件罪對被害人
等及社會治安均造成重大危害，及其素行、犯罪動機、目的、手
段、生活狀況、智識程度、參與犯罪之程度與期間，及犯後坦承
犯行，態度尚屬良好等一切情狀，爰予量處有期徒刑二年，並說
明不得依九十六年減刑條例之規定減刑，及附表一所示之物均沒
收之理由。已詳敘其所憑證據、認定理由及量刑依據，從形式上
觀察，第一審判決尚無認事用法及量刑有違法或不當之情形；上
訴人亦非犯罪情狀確可憫恕，無刑法第五十九條規定減輕其刑之
適用；至上訴人於第二審上訴意旨所稱其未實際參與詐欺取財犯
行、犯後坦承犯行、尚有年幼子女待扶養等情狀，然此僅為刑法
第五十七條於法定刑內從輕科刑之標準，業經第一審判決於量刑
時予以考量，足認上訴人於第二審上訴理由，不能認係依據卷內
訴訟資料指摘或表明第一審判決有何採證、認事、用法或量刑等
足以影響判決本旨之不當或違法，而構成應予撤銷之具體事由，
僅徒憑己意請求從輕量刑，難謂上訴適法，其上訴自屬違背法律
上之程式，應予以駁回，並不經言詞辯論為之各等情。俱於理由
論敘明確，揆諸首揭說明，於法尚無不合。上訴意旨略稱：(1)附
表一宣告沒收之物，其中除鍾尚穎扣押物品清單編號 3、5、6、
22、24、39及鄭棋文扣押物品清單編號11、23部分，為與附表二
所示犯罪有關之物外，其餘非上訴人加入犯罪期間所有供犯罪所
用之物，原審不察，竟以從形式上觀察，第一審判決並無認定事
實錯誤、量刑瑕疵或違背法令之情形，有理由矛盾之違法。(2)上
訴人並非本件鍾尚穎為首犯罪集團成員之一，且參與未及二週即
自行離開，時間短暫，不足為維生之職業，尚非常業犯；第一審
判決量處有期徒刑二年，相較於其他正犯實屬過重，而違反比例
原則、公平原則、罪刑相當原則，其論以常業犯，並有理由不備
、適用法則不當之違法，原審不予糾正，同有違誤等語。惟查：
我國刑事審判採彈劾（訴訟）主義，案件須經合法起訴或上訴，
繫屬於法院而發生訴訟關係，法院始有為審判之職權；法院對於
未經合法起訴或上訴之案件，既欠缺訴訟關係，自無從對之為實
體之判決。原判決係以上訴人不服第一審判決提起第二審上訴，
其理由僅為請求依刑法第五十九條規定減輕其刑，並改判從輕量
處有期徒刑十月，及依九十六年減刑條例予以減刑等情，並未於
上訴書狀敘述具體理由，乃認其上訴為不合法律上之程式，而予
以駁回；上訴人於第二審之上訴既非合法，原審自毋庸就第一審
判決有何違法或不當之情形予以調查、審酌或糾正。經核上訴意
旨，徒就第一審判決關於論罪、量刑及沒收是否適法之實體上事
項重為爭辯，係置原判決所為明白論斷於不顧，並非依據卷內資
料就原判決以上揭理由駁回其上訴，如何不適用何種法則或適用
不當為具體指摘，難認已符合首揭法定之第三審上訴要件。綜上
說明，應認本件上訴違背法律上之程式，予以駁回。
據上論結，應依刑事訴訟法第三百九十五條前段，判決如主文。
中    華    民    國  九十八  年    六    月   十八   日
                      最高法院刑事第九庭
                          審判長法官  邵  燕  玲
                                法官  李  伯  道
                                法官  孫  增  同
                                法官  李  英  勇
                                法官  劉  介  民
      本件正本證明與原本無異
                                      書  記  官
中    華    民    國  九十八  年    六    月  二十三  日
                                                Ａ


司法院資訊處製作；財團法人民間司法改革基金會備份。
